---
title: "Impacto de la pandemia de COVID-19 en la autonomía económica de las mujeres"
author: "Sabrina Siniscalchi"
date: "`r Sys.Date()`"
output: 
  pdf_document:
    toc: false
    number_sections: true
    toc_depth: 2
    latex_engine: xelatex
geometry: 
  - margin=1in  
fontsize: 11pt  
header-includes:
  - \usepackage{booktabs}
#  - \usepackage[spanish]{babel}
---


```{r setup, include=FALSE}
knitr::opts_chunk$set(message=FALSE,warning=FALSE, cache=TRUE)

```

```{r data setup, include = FALSE}
library(readxl)
library(dplyr)
library(stringr) 
library(tidyverse)
library(ggplot2)
library(RColorBrewer)
library(ggrepel)
library(sf)

base_path <- "/Users/sabrina/Documents/womens_economic_autonomy_under_covid19" 

#participation
data_file_path <- file.path(base_path, "cepal_data", "participation_by_sex.csv")
df_participation_by_sex <- read.csv(data_file_path)

df_participation_by_sex <- df_participation_by_sex %>%
  rename(
    country = País__ESTANDAR,
    sex = Sexo__ESTANDAR,
    year = Años__ESTANDAR,
    participation_rate = value
  )

df_participation_by_sex <- df_participation_by_sex %>%
  mutate(
    country = case_when(
      country == "Bolivia (Estado Plurinacional de)" ~ "Bolivia",
      country == "Venezuela (República Bolivariana de)" ~ "Venezuela",
      TRUE ~ country
    )
  )


##data transformation for participation in LA chart (Chart1)
df_participation_LA<- df_participation_by_sex %>%
  filter(country == "América Latina", sex == "Mujeres") %>%
  group_by(year) %>%
  summarize(mean_participation_rate = mean(participation_rate, na.rm = TRUE), 
            .groups = 'drop')
##data transformation for participation_by_country chart (Chart2)
df_participation_without_latin_america <- df_participation_by_sex %>%
  filter(country != "América Latina", 
         country != "Venezuela", 
         sex == "Mujeres") %>%
  group_by(year, country) %>%
  summarize(mean_participation_rate = mean(participation_rate, na.rm = TRUE), 
            .groups = 'drop')



#Unemployment

data_file_path <- file.path(base_path, "cepal_data", 
                            "unemployment_by_sex_and_education.csv")
df_unemployment_by_sex <- read.csv(data_file_path)

df_unemployment_by_sex <- df_unemployment_by_sex %>%
  rename(
    country = `País__ESTANDAR`,
    sex = `Sexo__ESTANDAR`,
    year = `Años__ESTANDAR`,
    schooling = `Escolaridad..EH.`,
    unemployment_rate = value
  )

df_unemployment_by_sex <- df_unemployment_by_sex %>%
  mutate(
    country = case_when(
      country == "Bolivia (Estado Plurinacional de)" ~ "Bolivia",
      country == "Venezuela (República Bolivariana de)" ~ "Venezuela",
      TRUE ~ country
    )
  )

##data transformation for unemployment by country (Chart3)
df_unemployment_without_LA <- df_unemployment_by_sex %>%
  filter(country != "América Latina (promedio ponderado)") %>%
  filter(!is.na(schooling), schooling != "Total") %>%
  mutate(schooling = factor(schooling, levels = c("0 a 5 años", 
                                                  "6 a 9 años", 
                                                  "10 a 12 años", 
                                                  "13 años y más"), 
                            ordered = TRUE)) %>%
  group_by(year, sex, schooling, country) %>%
  summarize(mean_unemployment_rate = mean(unemployment_rate, na.rm = TRUE), 
            .groups = 'drop')

#Poverty

data_file_path <- file.path(base_path, "cepal_data", 
                            "poverty_by_sex_and_education.csv")
df_poverty_by_sex <- read.csv(data_file_path)

df_poverty_by_sex <- df_poverty_by_sex %>%
  rename(
    country = `País__ESTANDAR`,
    sex = `Sexo__ESTANDAR`,
    year = `Años__ESTANDAR`,
    education = `Clima.educacional.del.hogar`,
    poverty_percentage = value
  )

df_poverty_by_sex <- df_poverty_by_sex %>%
  mutate(
    country = case_when(
      country == "Bolivia (Estado Plurinacional de)" ~ "Bolivia",
      country == "Venezuela (República Bolivariana de)" ~ "Venezuela",
      TRUE ~ country
    )
  )


df_poverty_by_sex_education_standarized <- df_poverty_by_sex %>%
  filter(!country %in% c("América Latina", "Venezuela")) %>% #Excluding Venezuela due to lack of data since 2014 on this variable.
  group_by(year, sex, country, education) %>%
  summarize(mean_poverty = mean(poverty_percentage, na.rm = TRUE), .groups = 'drop') %>%
  mutate(education = case_when(
    education %in% "Primaria incompleta" ~ "0 a 5 años",
    education %in% c("Primaria completa", "Secundaria incompleta") ~ "6 a 11 años",
    education %in% c("Secundaria completa", "Terciaria incompleta (incluye técnica terciaria)") ~ "12 a 15 años",
    education %in% "Terciaria completa" ~ "15 años y más",
    TRUE ~ as.character(education)
  )) %>%
  mutate(education = factor(education, levels = c("0 a 5 años", 
                                                  "6 a 11 años",
                                                  "12 a 15 años",
                                                  "15 años y más"), 
                            ordered = TRUE))

# Data transformation for poverty by country (Chart4)
df_poverty_by_sex_education_standarized <- 
  df_poverty_by_sex_education_standarized %>%
  mutate(highlight = if_else(year == 2020, "2020", "Other"),
         sex_highlight = interaction(sex, highlight))


#growth rate per variable

# growth in participation rate between 2019 and 2020 for each country
participation_diff <- df_participation_without_latin_america %>%
  filter(year %in% c(2019, 2020)) %>%
  group_by(country) %>%
  summarize(
    participation_2019 = mean(mean_participation_rate[year == 2019], na.rm = TRUE),
    participation_2020 = mean(mean_participation_rate[year == 2020], na.rm = TRUE),
    .groups = 'drop'
  ) %>%
  mutate(diff_participation_rate = ((participation_2020 - participation_2019) / participation_2019) * 100) %>%
  select(country, diff_participation_rate)


# growth in mean unemployment rate between 2019 and 2020 for each country
unemployment_diff <- df_unemployment_without_LA %>%
  filter(year %in% c(2019, 2020)) %>%
  group_by(country) %>%
  summarize(
    unemployment_2019 = mean(mean_unemployment_rate[year == 2019], na.rm = TRUE),
    unemployment_2020 = mean(mean_unemployment_rate[year == 2020], na.rm = TRUE),
    .groups = 'drop' # Drop the grouping to return a non-grouped dataframe
  ) %>%
  mutate(diff_mean_unemployment_rate = ((unemployment_2020 - unemployment_2019) / unemployment_2019) * 100) %>%
  select(country, diff_mean_unemployment_rate)


# growth in mean poverty between 2019 and 2020 for each country
poverty_diff <- df_poverty_by_sex_education_standarized %>%
  filter(year %in% c(2019, 2020)) %>%
  group_by(country) %>%
  summarize(
    poverty_2019 = mean(mean_poverty[year == 2019], na.rm = TRUE),
    poverty_2020 = mean(mean_poverty[year == 2020], na.rm = TRUE),
    .groups = 'drop'
  ) %>%
  mutate(diff_mean_poverty_rate = ((poverty_2020 - poverty_2019) / poverty_2019) * 100) %>%
  select(country, diff_mean_poverty_rate)

# join
combined_diff <- reduce(list(participation_diff, unemployment_diff, poverty_diff), full_join, by = "country")


#preparing the data for mapping

#creating LA shapefile

#list of shapefile names
shp_files_names <- c(
  "argentina_Argentina_Country_Boundary/argentina_Argentina_Country_Boundary.shp",
  "bolivia_Bolivia_Country_Boundary/bolivia_Bolivia_Country_Boundary.shp",
  "brazil_Brazil_Country_Boundary/brazil_Brazil_Country_Boundary.shp",
  "chile_Chile_Country_Boundary/chile_Chile_Country_Boundary_.shp",
  "colombia_Colombia_Country_Boundary/colombia_Colombia_Country_Boundary.shp",
  "ecuador_Ecuador_Country_Boundary/ecuador_Ecuador_Country_Boundary.shp",
  "peru_Peru_Country_Boundary/peru_Peru_Country_Boundary.shp",
  "paraguay_Paraguay_Country_Boundary/paraguay_Paraguay_Country_Boundary.shp",
  "uruguay_Uruguay_Country_Boundary/uruguay_Uruguay_Country_Boundary.shp",
  "venezuela_Venezuela_Country_Boundary/venezuela_Venezuela_Country_Boundary.shp",
  "guyana_Guyana_Country_Boundary/guyana_Guyana_Country_Boundary.shp",
  "suriname_Suriname_Country_Boundary/suriname_Suriname_Country_Boundary.shp",
  "french_guiana_French_Guiana_Country_Boundary/french_guiana_French_Guiana_Country_Boundary.shp"
)

#combining the base path with the shapefile names to create full paths
shp_files <- file.path(base_path, "shapefiles", shp_files_names)

#reading all the shapefiles
list_of_shapefiles <- lapply(shp_files, st_read)

#combining the shapefiles into one spatial dataframe
latin_america_sf <- do.call(rbind, list_of_shapefiles)

# Write the combined shapefile to disk
combined_shapefile_path <- file.path(base_path, "latin_america_combined.shp")
if (file.exists(combined_shapefile_path)) {
  sf::st_write(latin_america_sf, combined_shapefile_path, delete_layer = TRUE)
} else {
  sf::st_write(latin_america_sf, combined_shapefile_path)
}
# Mapping values to standardize country names and then join
iso_to_country <- data.frame(
  shapeiso = c("ARG", "BOL", "BRA", "CHL", "COL", "ECU", "PER", "PRY", "URY", "VEN", "GUY", "SUR", "GUF"),
  country = c("Argentina", "Bolivia", "Brasil", "Chile", "Colombia", "Ecuador", "Perú", "Paraguay", "Uruguay", 
              "Venezuela", "Guyana", "Suriname", "French Guiana") 
)

# Join ISO codes to combined_diff
combined_diff <- merge(combined_diff, iso_to_country, by = "country", all.x = TRUE)

# Ensure the 'shapeiso' column in latin_america_sf is of the same type as in combined_diff
latin_america_sf$shapeiso <- as.character(latin_america_sf$shapeiso)

# Join the dataframes
latin_america_sf <- merge(latin_america_sf, combined_diff, by.x = "shapeiso", by.y = "shapeiso", all.x = TRUE)

#Colors for maps
na_color <- "#F0F0F0"  # Pale Grey
purple_palette_reversed <- rev(colorRampPalette(brewer.pal(9, "Purples"))(100)) #participation map color scale
gnbu_palette <- brewer.pal(9, "GnBu") #unemployment map color scale
bupu_palette <- brewer.pal(9, "BuPu") #poverty map color scale
```

<p>&nbsp;</p>

# Introducción 

La pandemia de COVID-19 ha marcado un punto de inflexión en el ámbito laboral global, y América Latina no ha sido la excepción. Este evento sin precedentes ha generado un impacto significativo en las dinámicas de empleo, manifestándose en una notable disminución de las tasas de participación y ocupación laboral, así como en un incremento de la desocupación. Durante el segundo trimestre de 2020, la región se destacó por registrar la mayor pérdida de horas de trabajo a nivel mundial, debido tanto a la eliminación de empleos como a la reducción de las jornadas de trabajo (OIT,2020 en CEPAL,2022:71). La situación laboral de las mujeres en la región, caracterizada por una mayor precariedad e informalidad, las ha expuesto a un riesgo mayor de desempleo, mientras que el confinamiento y la carga adicional de cuidados han disminuido su participación en el mercado laboral, y aumentado sus niveles relativos de pobreza. 
La visualización que presentamos a continuación busca recoger sucintamente estos tres indicadores: particpación laboral, desempleo y pobreza, y mostrar sus impactos relativos en la autonomía económica de las mujeres durante el período pandémico.

El contenido de este reporte puede descargarse de [github](https://github.com/sabrinasiniscalchi/womens_economic_autonomy_under_covid19).


  
# Participación en el mercado de trabajo

El gráfico 1 ilustra la evolución de las tasas de participación en el mercado laboral de las mujeres entre 2012 y 2022, evidenciando cómo las mujeres han sido afectadas en sus trayectorias laborales por la pandemia. Esta situación ha interrumpiendo una tendencia de crecimiento sostenido de la participación de las mujeres en la fuerza laboral.

```{r participationLA, echo = FALSE, warning = FALSE,fig.height=5}
#CHART1
ggplot(df_participation_LA, aes(x = year, y = mean_participation_rate)) +  
  geom_col(fill = brewer.pal(n = 3, name = "Pastel2")[1]) +
  geom_col(data = df_participation_LA %>% filter(year == 2020), 
           aes(x = year, y = mean_participation_rate), 
           fill = brewer.pal(n = 3, name = "Pastel2")[2]) +
  geom_text(aes(label = sprintf("%.1f%%", mean_participation_rate)), 
            position = position_dodge(width = 0.5), 
            vjust = -0.25, 
            size = 2.5) +
  scale_x_continuous(breaks = 
                       seq(min(df_participation_LA$year), 
                           max(df_participation_LA$year), 
                           by = 1)) +
  scale_y_continuous(limits = c(0, 70), breaks = seq(0, 70, by = 10)) +
  theme_grey() +
  theme(plot.title = element_text(hjust = 0.5, size = 10),  
        plot.caption = element_text(hjust = 0.5, size = 7),
        axis.text.x = element_text(angle = 90, hjust = 1)) +
  labs(title = "Gráfico 1: Tasa de participación por sexo (%), 2013-2022  América Latina (promedio ponderado)",
       x = "Año",
       y = "Tasa de participación laboral (%)",
       caption = "Fuente: Comisión Económica para América Latina y el Caribe (CEPAL) sobre la base de cifras oficiales de los países y proyecciones.") +
  guides(fill = FALSE)

```

El panorama de la participación laboral femenina en América Latina revela históricamente una compleja variedad de realidades nacionales. La diversidad de estas situaciones queda claramente ilustrada en el Gráfico 2, donde se evidencia que los países con las mayores caídas en la tasa de participación de las mujeres en el mercado laboral son precisamente aquellos donde, antes de la crisis, estas tasas eran más elevadas.
  
```{r participation_by_country, echo=FALSE, fig.height=8, message=FALSE, warning=FALSE}
#CHART2
ggplot(df_participation_without_latin_america, aes(x = year, y = mean_participation_rate)) +  
  geom_col(fill = brewer.pal(n = 3, name = "Pastel2")[1]) +
  geom_col(data = df_participation_without_latin_america %>% filter(year == 2020), 
           aes(x = year, y = mean_participation_rate), 
           fill = brewer.pal(n = 3, name = "Pastel2")[2]) +
  geom_text(aes(label = sprintf("%.f%%", mean_participation_rate)), 
            position = position_dodge(width = 0.5), 
            vjust = -0.25, 
            size = 2.5) +
  scale_x_continuous(breaks = 
                       seq(min(df_participation_without_latin_america$year), 
                           max(df_participation_without_latin_america$year), 
                           by = 1)) +
  scale_y_continuous(limits = c(0, 100), breaks = seq(0, 100, by = 25)) +
  facet_wrap(~ country, scales = "free_y", ncol = 2) +
  theme_grey() +
  theme(plot.title = element_text(hjust = 0.5, size = 10),
        plot.caption = element_text(hjust = 0.5, size = 7),
        axis.text.x = element_text(angle = 90, hjust = 1)) +
  labs(title = "Gráfico 2: Tasa de participación por sexo y país (%), 2013-2022",
       x = "Año",
       y = "Tasa de participación laboral (%)",
       caption = "Fuente: Comisión Económica para América Latina y el Caribe (CEPAL), sobre la base de cifras oficiales de los países y proyecciones.") +
  guides(fill = FALSE)
```

# Desempleo
El gráfico 3 proporciona un análisis detallado de la tasa de desempleo abierto en varios países de América Latina desde 2012 hasta 2021, desglosando los datos por sexo y años de enseñanza.

```{r unemployment, warning = FALSE, echo = FALSE,fig.height=8}
#CHART3
ggplot(df_unemployment_without_LA %>% filter(year != 2022),
       aes(x = year, y = mean_unemployment_rate, group = sex, color = sex)) +  
  geom_line() +
  geom_text(data = df_unemployment_without_LA %>% filter(year == 2020), 
            aes(label = sprintf("%.1f%%", mean_unemployment_rate), group = sex), 
            position = position_dodge(width = 0.5), 
            vjust = -0.25, 
            size = 2.5) +
  scale_color_brewer(palette = "Set2") +
  scale_x_continuous(breaks = seq(min(df_unemployment_without_LA$year, na.rm = TRUE), max(df_unemployment_without_LA$year, na.rm = TRUE), by = 2)) +
  scale_y_continuous(limits = c(0, 30), breaks = seq(0, 30, by = 10)) +
  facet_grid(country ~ schooling, scales = "free_y") +
  theme_grey() +
  theme(plot.title = element_text(hjust = 0.5, size = 10),
        plot.caption = element_text(hjust = 0.5, size = 7),
        axis.text.x = element_text(angle = 90, hjust = 1, size = 6),
        legend.position = "bottom", 
        legend.direction = "horizontal",
        legend.title = element_text(size = 8, hjust = 0.5),
        legend.text = element_text(size = 6)) +
  labs(title = "Gráfico 3: Tasa de desempleo por país, sexo y años de enseñanza, 2012-2021",
       x = "Año",
       y = "Tasa de desempleo (%)",
       caption = "Fuente: Comisión Económica para América Latina y el Caribe (CEPAL) sobre la base de cifras oficiales de los países y proyecciones.") +
  guides(fill = FALSE)
```

A lo largo de la década, se observa que las tasas de desempleo femenino generalmente superan a las de los hombres en la mayoría de los niveles educativos y países analizados. En general, se visualiza una tendencia al aumento del desempleo femenino en 2020. Países como Colombia y Brasil, muestran las tasas más altas de desempleo femenino sostenidas, mientras que en países como Uruguay, la tasa de desempleo femenino experimenta un incremento notable durante los años de la pandemia, siendo el país donde las mujeres con menor formación sufrieron mayor incremento en la tasa de desempleo en comparación con los demás países de la región con nivel educativo similares.

# Pobreza

El gráfico 4 presenta la población en situación de pobreza por país, segmentada por sexo y el clima educativo del hogar (máximo nivel de estudios alcanzado por el jefe de hogar o su coyuge) entre los años 2012 y 2022. Se observa que la pobreza afecta de manera mayormente a las mujeres, especialmente aquellas que habitan hogares con menor nivel educativo. Durante los años de la pandemia de COVID-19, particularmente en 2020, se nota un aumento en la proporción de mujeres en situación de pobreza; este impacto es más notable en los hogares con niveles educativos de "6 a 11 años".


```{r poverty, warning = FALSE, echo = FALSE, fig.height=8,}
#CHART4
base_plot <- ggplot(df_poverty_by_sex_education_standarized,
                    aes(x = year, y = mean_poverty, group = sex)) +  
  geom_col(aes(fill = sex), position = position_dodge(width = 0.75)) +
  scale_fill_brewer(palette = "Pastel2", labels = c("Hombres", "Mujeres")) +
  scale_x_continuous(breaks = 
                       seq(min(df_poverty_by_sex_education_standarized$year,na.rm = TRUE), 
                          max(df_poverty_by_sex_education_standarized$year, na.rm = TRUE), 
                          by = 1)) +
  facet_grid(country ~ education, scales = "free_y") +
  theme_grey() +
  theme(plot.title = element_text(hjust = 0.5, size = 10),
        plot.caption = element_text(hjust = 0.5, size = 7),
        axis.text.x = element_text(angle = 90, hjust = 1, size = 6),
        legend.position = "bottom", 
        legend.direction = "horizontal",
        legend.title = element_text(size = 8, hjust = 0.5),
        legend.text = element_text(size = 6)) +
  labs(title = "Gráfico 4: Población en situación de pobreza por país\n según clima educativo del hogar y sexo 2012-2022",
       x = "Año",
       y = "% Población en situación de pobreza",
       caption = "Fuente: Comisión Económica para América Latina y el Caribe (CEPAL) sobre la base de cifras oficiales de los países y proyecciones.\n Clima Educativo: se calcula a partir del promedio de los años de estudio estimados para el jefe del hogar y su cónyuge\n (de existir), en función de su logro máximo")

highlight_2020 <- df_poverty_by_sex_education_standarized %>%
  filter(year == 2020)

base_plot + 
  geom_col(data = highlight_2020, aes(x = year, y = mean_poverty, fill = sex), 
           position = position_dodge(width = 0.75), 
           color = "#666666", size = 0.25) +
  guides(fill = guide_legend(title = "Sexo"))
```

# Variación de los indicadores por país

Para concluir nuestro reporte y proporcionar una visión sintetizada de las diferencias entre países, hemos calculado las tasas de variación de los tres indicadores clave mostrados anteriormente: tasas de participación, ocupación y desempleo. Estos cálculos se han enfocado exclusivamente en el impacto sobre las mujeres entre los años 2019 y 2020, y los resultados se presentan en forma de mapas, permitiendo una comparación visual inmediata de cómo la pandemia afectó la situación laboral de las mujeres en diferentes países de América Latina.

```{r map1, warning = FALSE, echo = FALSE}
#MAP1
ggplot() +
  geom_sf(data = latin_america_sf, aes(fill = diff_participation_rate)) +
  scale_fill_gradientn(colors = purple_palette_reversed, na.value = na_color) +
  labs(
    title = "Mapa 1: Variación de la participación de mujeres entre 2019 y 2020 (%) ",
    fill = "Tasa de variación de la participación (%)",
    caption = "Fuente: Comisión Económica para América Latina y el Caribe (CEPAL) sobre la base de cifras oficiales de los países y proyecciones.") +
  theme_bw() +
  theme(plot.title = element_text(hjust = 0.5, size = 10),
        legend.position = "bottom", 
        legend.direction = "horizontal",
        legend.title = element_text(size = 8, hjust = 0.5),
        legend.text = element_text(size = 6),
        plot.caption = element_text(hjust = 0.5, size = 7))
```

El mapa 1 muestra una disminución en la participación de las mujeres en el mercado laboral, destacándose especialmente en la región andina, con tasas de caída de la participacíon de las mujeres en el mercado laboral de más de 10% con respecto a sus niveles de 2019. 

```{r map2, warning = FALSE, echo = FALSE}
#MAP2
ggplot() +
  geom_sf(data = latin_america_sf, aes(fill = diff_mean_unemployment_rate)) +
  scale_fill_gradientn(colors = gnbu_palette, na.value = na_color) +
  labs(
    title = "Mapa 2: Variación del desempleo de mujeres entre 2019 y 2020 (%)",
    fill = "Tasa de variación desempleo (%)",
    caption = "Fuente: Comisión Económica para América Latina y el Caribe (CEPAL) sobre la base de cifras oficiales de los países y proyecciones.") +
  theme_bw() +
  theme(plot.title = element_text(hjust = 0.5, size = 10),
        legend.position = "bottom", 
        legend.direction = "horizontal",
        legend.title = element_text(size = 8, hjust = 0.5),
        legend.text = element_text(size = 6),
        plot.caption = element_text(hjust = 0.5, size = 7)) 
```

El mapa 2 ilustra un incremento notable en la tasa de desempleo, destacando nuevamente el impacto que la pandemia tuvo sobre las poblaciones de Perú, Bolivia y Ecuador.

```{r map3, warning = FALSE, echo = FALSE}
#MAP3
ggplot() +
  geom_sf(data = latin_america_sf, aes(fill = diff_mean_poverty_rate)) +
  scale_fill_gradientn(colors = bupu_palette, na.value = na_color) +
  labs(
    title = "Mapa 3: Variación de la pobreza de mujeres entre 2019 y 2020 (%)",
    fill = "Difference",
    caption = "Fuente: Comisión Económica para América Latina y el Caribe (CEPAL) sobre la base de cifras oficiales de los países y proyecciones.") +
  theme_bw() +
  theme(plot.title = element_text(hjust = 0.5, size = 11),
        legend.position = "bottom", 
        legend.direction = "horizontal",
        legend.title = element_text(size = 8, hjust = 0.5),
        legend.text = element_text(size = 6),
        plot.caption = element_text(hjust = 0.5, size = 7)) 
```

El análisis de los tres indicadores revela que Perú exhibe el mayor incremento en términos de desempleo, caída de la participación laboral y aumento de la pobreza de las mujeres entre 2019 y 2020. Por otro lado, Uruguay muestra un comportamiento relativamente más favorable en los indicadores de desempleo y participación laboral; sin embargo, ocupa el segundo lugar en cuanto al aumento de la pobreza, lo que subraya que incluso los países que parecen haber manejado mejor ciertos aspectos de la crisis no están exentos de sus efectos adversos en sus consecuencias sociales y económicos.

# Referencias bibliográficas

CEPAL (Comisión Económica para América Latina y el Caribe) (2022) *"Los impactos sociodemográficos de la pandemia de COVID-19 en América Latina y el Caribe"* (LC/CRPD.4/3), Santiago, 2022./n

CEPAL (Comisión Económica para América Latina y el Caribe) (2021), *“La autonomía económica de las mujeres en la recuperación sostenible y con igualdad”*, Informe Especial COVID-19, Nº 9, Santiago.

# Datos

CEPAL (Comisión Económica para América Latina y el Caribe): https://statistics.cepal.org/portal/databank/index.html
